【裁判字號】    89,訴,653
【裁判日期】    900302
【裁判案由】    返還代墊款
【裁判全文】
臺灣士林地方法院民事判決  八十九年度訴字第六五三號
    原      告    乙○○
    訴訟代理人    張世興律師
    複  代理人    黃旭田律師
    被      告    丙○○    住台北市中正區○○○路○段一三九號十樓之二
    兼訴訟代理人  甲○○    住台北市○○路○段二六三巷九弄七號四樓之一
右當事人間返還代墊款事件，本院判決如左：
    主      文
被告丙○○應給付原告新台幣伍拾萬零捌仟柒佰柒拾捌元，及自民國八十九年五月七
日起至清償日止按週年利率百分之五計算之利息。
被告甲○○應給付原告新台幣壹萬仟零肆拾陸元，及自民國八十九年五月七日起至
清償日止按週年利率百分之五計算之利息。
訴訟費用由被告丙○○負擔三十分之二十九，被告甲○○負擔三十分之一。
本判決於原告以新台幣壹拾陸萬元與肆仟元分別為被告丙○○與甲○○供擔保後，得
分別就各該勝訴部分假執行。假執行程序實施前，被告丙○○與甲○○如分別以新台
幣伍拾萬零捌仟柒佰柒拾捌元與壹萬仟零肆拾陸元為原告預供擔保，得免為假執行
。
    事      實
甲、原告方面：
  壹、聲明：如主文第一、二項所示外，並願供擔保請准宣告假執行。
  貳、陳述：
    一被告丙○○原係原告所經營公司之員工。民國八十一年間，兩造及訴外人陳俊
      杉等共九人，共同出資購買位於嘉義市○○段第二五九－一、二六一－一、二
      六一－二十、二六一－二四、二六一－七三地號、權利範圍均為十萬分之一二
      五００的五筆土地（下稱系爭土地），並將之信託登記於陳俊杉名下，另設定
      最高限額新台幣（下同）四千萬元之抵押權，信託登記於被告丙○○名下，以
      擔保共同之出資，同時約定：關於使用管理及處分收益之方式，依全體決議行
      之，倘有意見不同時，採過半數出資比例之決議行之；有關系爭五筆土地之權
      利及義務，則依個人出資比例定之。八十七年間，因被告丙○○欲自原告之公
      司離職，全體出資人遂於八十七年八月二十四日，在代書見證下，簽訂協議書
      （下稱系爭協議書），明文確認上述約定。
    二八十八年十月初，因受託人陳俊杉個人財務狀況發生問題，情況緊急，因恐影
      響出資人之權益，遂通知所有出資人商議處理方式，但被告二人經通知卻未到
      場，經到場之七名出資人全體決議（下稱系爭決議）：將系爭不動產按出資比
      例分別移轉登記於原告及被告名下（被告出資合計占百分之三十），同時塗銷
      被告丙○○之抵押權信託登記。原告並代表其餘出資人以存證信函檢附系爭決
      議書通知被告配合辦理相關手續，惟被告卻藉故不配合辦理。原告與其餘出資
      人不得已另決議先將系爭土地移轉登記至原告名下，並通知被告，請渠等儘速
      繳清應分攤之稅款費用，惟被告仍藉故拒絕支付，另要求「本人持分之部分應
      過戶本人指定人名下，辦理一切事宜完成，本人理當同意配合抵押權塗銷」。
      原告乃依渠等要求，將系爭土地百分三十之權利分別移轉登記予被告指定之人
      即被告丙○○之配偶胡素真名下。
    三本件經代書按被告出資比例計算被告應負擔之過戶稅額及費用合計五十二萬一
      千八百二十四元，經通知被告歸還，惟被告迄未償還。
    四按契約當事人間之權利義務關係，應依契約之內容決定，並應依契約內容履行
      之。本件當事人間既然對於出資購買不動產，及對於該不動產之使用管理、決
      議方式定有協議書，則契約當事人間即應依協議履行其義務。原告與其餘出資
      人已依照原協議書之規定，以過半數出資比例之方式議決不動產應移轉登記，
      並依出資比例分擔移轉登記之相關費用，則被告在配合移轉登記之後，拒絕給
      付依出資比例應分擔之金額，原告自得援引該協議之內容，以及債務不履行、
      不當得利、無因管理等相關規定，訴請被告給付代墊費用及法定利息。被告應
      負擔之過戶稅額、規費及費用合計為五十二萬一千八百二十四元（下稱系爭款
      項），其中被告丙○○應有比例為三十分之二九‧二五，即應分擔五十萬零八
      千七百七十八元，而其中被告甲○○應有比例為三十分之零點七五，即應分擔
      一萬三千零四十六元，爰請求被告各給付原告其應分擔之數額，及自起訴狀繕
      本送達被告翌日起至清償日止之法定遲延利息。
    五對被告抗辯所為陳述：
      1.否認脅迫被告簽立系爭協議。
      2.否認曾經同意被告，系爭款項待系爭土地出售予他人後，再向被告收取。
  三證據：
    提出協議書、決議書、存證信函、土地所有權狀與土地增值稅繳款書等件影本為
    證。
乙、被告方面：
  壹、聲明：原告之訴及假執行之聲請均駁回，如受不利益判決，願供擔保請准宣告
            免為假執行。
  貳、陳述：
    一八十七年八月二十四日，被告係在身心受脅迫之情況下簽定協議書。
    二系爭決議係為原告單方面之利益而簽署，並未獲得被告之同意，被告亦未獲通
      知與會。
    三原告除同意代墊系爭款項外，並同意至系爭土地日後買賣完成再向被告收取。
    四被告名下設定之四千萬元最高限額抵押權，被告於原告返還本票同時，將塗銷
      設定登記。
  、證據：
      提出投資記錄、被告丙○○提供乙○○及公司使用資產之記錄、台北市政府營
      利事業登記證、公司持股比例表、公司銀行往來戶頭、支票、轉帳傳票與存證
      信函等件影本為證。
    理      由
一本件原告主張：八十一年間，兩造及訴外人陳俊杉等共九人，共同出資購買系爭土
  地，並將之信託登記於陳俊杉名下，另設定最高限額四千萬元之抵押權，信託登記
  於被告丙○○名下，以擔保共同之出資，並於八十七年八月二十四日，簽訂協議書
  ，用以確認購買系爭土地時所達成︰關於系爭土地使用管理及處分收益之方式，依
  全體決議行之，倘有意見不同時，採過半數出資比例之決議行之約定。八十八年十
  月初，因受託人陳俊杉財務狀況出問題，情況緊急，伊遂通知所有出資人協商處理
  ，但被告二人經通知卻未到場，經到場之七名出資人全體決議：將系爭不動產按出
  資比例分別移轉登記於原告及被告名下（被告出資合計占百分之三十），同時塗銷
  被告丙○○之抵押權信託登記，因被告藉故不配合辦理，原告遂與其餘出資人另決
  議先將系爭土地移轉登記至原告名下，並請被告儘速繳清應分攤之稅款費用，惟被
  告仍藉故拒絕支付，另要求「本人持分之部分應過戶本人指定人名下，辦理一切事
  宜完成，本人理當同意配合抵押權塗銷。」，原告乃依該要求，將系爭土地百分三
  十之權利移轉登記予被告指定之人即被告丙○○之配偶胡素真名下。乃被告仍拒絕
  給付，爰訴請被告如數給付按出資比例計算所應負擔之過戶稅額即費用合計五十二
  萬一千八百二十四元等語。
  被告則以：系爭協議係被告係在身心受脅迫之情況下所簽定；系爭決議係為原告單
  方面之利益而簽署，並未獲得被告之同意；況原告亦已同意所代墊之增值稅等費用
  ，直至日後買賣完成再向被告收取，原告自無權向渠等請求給付返還代墊款云云。
二經查：八十一年間，兩造及訴外人陳俊杉等共九人，共同出資購買系爭土地，並將
  之信託登記於陳俊杉名下，另設定最高限額四千萬元之抵押權，信託登記於被告丙
  ○○名下，以擔保共同之出資，並於八十七年八月二十四日由全體出資人簽定協議
  書；暨八十八年十月初，被告以外之出資人全體決議，將系爭不動產按出資比例分
  別移轉登記於原告及被告名下（被告丙○○出資比例為百分之二十九‧二五，被告
  甲○○出資比例為百分之０‧七五，出資比例合計百分之三十），同時塗銷被告丙
  ○○之抵押權信託登記，因被告不同意該決議，並通知原告將該百分之三十之權利
  移轉登記於被告丙○○之配偶胡素真名下，系爭土地百分之三十之權利，遂移轉登
  記在胡素真名下等情，既為兩造所是認，並有協議書、決議書、存證信函與土地所
  有權狀影本等件為證，自堪信為真實。又前述移轉登記，被告按出資比例計算所應
  負擔之過戶稅額及費用，合計五十二萬一千八百二十四元乙節，既為被告所不爭執
  ，另有土地增值稅繳款書影本可資為憑，亦堪信為真實。
三次查：系爭土地利從陳俊杉名下移轉登記於原告與胡素真之始末如下：
  (一)原告與被告以外之出資人於八十八年十月間，決議：(1)將原登記在陳俊杉名下之
    系爭土地，其中百分之七十移轉登記於原告名下，另外百分之三十按出資比例移
    轉登記於被告丙○○及甲○○名下，(2)被告丙○○應於系爭土地送地政機關辦理
    移轉登記同時，將原有抵押權設定一併塗銷，(3)本次移轉登記因而發生之土地稅
    捐、登記規稅費及代辦費等全部支出費用，依各人出資比例負擔，並作成決議書
    （詳原證二決議書影本），並由原告於八十八年十月二十七日以存證信函，檢附
    決議書通知被告（詳原證三存證信函影本）。
  (二)被告丙○○隨即以全體出資人投資數千萬元在系爭土地，已套牢多年，何須再以
    買賣以外之事由辦理移轉登記，致生額外之前述費用為由，於八十八年十一月三
    日以存證信函告知被告反對之意（詳原證四存證信函影本）；
  (三)原告因而於八十八年十二月十五日，再以存證信函，檢附土地增值稅繳款書影本
    ，示原告以系爭土地增值稅合計為一百六十六萬五千七百零七元（詳原證五存證
    信函影本）；
  (四)被告丙○○乃於八十八年十二月二十二日再度以存證信函知會原告，不能接受前
    開八十八年十月間決議，並稱：土地增值稅及地價稅應由原告無息代墊繳納，等
    待「買賣處理時」再由原告以外全部出資人支付應繳稅額，另則其應有部分應過
    戶其指定人名下，辦理一切事宜完成，其將配合抵押權塗銷（詳原證四存證信函
    影本）；
  (五)原告乃依被告丙○○之指示，將系爭土地權利百分之三十（即十萬分之三千七百
    五十，含被告甲○○部分），於八十九年一月二十五日登記予胡素真（即被告丙
    ○○之妻－－此為被告所不爭執）（詳原證七土地所有權狀影本），另於八十九
    年三月二十三日以存證信函，檢附富盛代書事務所所出具計算書函知被告丙○○
    ，載明被告丙○○應負擔之(1)謄本規費、(2)過戶印花、規費、(3)過戶代書費、(4)
    分區使用證明申請書與(5)應納增值稅（百分之三十部分），合計五十二萬一千八
    百二十四元（詳原證九存證信函原本）。
四又查：
  (一)八十七年八月二十四日協議書既已載明：系爭不動產使用管理及「處分」收益之
    方式，依全體協商之決議行之，遇有彼此不同之意見時，依民主程序採過半數出
    資比例之決議行之。又被告出資占所有出資人之出資比例僅百分之三十，既已詳
    如前述，則八十八年十月間之決議，縱使通知被告參加，被告亦無法推翻出資比
    例占百分之七十之出資人之決議。是被告縱未獲通知參加八十八年十月間之協議
    ，對被告尚未產生不公平之結果，該未通知之情縱令屬實，應不至影響決議之結
    果，是八十八年十月間之決議對被告仍有拘束力。被告以其未獲通知致無法出席
    為由，否認決議之效力，容不足採信。
  (二)協議書所載全體協商之決議或採過半數出資比例之決議事項既包括系爭不動產之
    「處分」，而所謂處分，依文義觀之，自包括移轉登記在內。被告謂協議書所指
    「處分」，並不包括八十八年十月間所作成之移轉登記乙項云云，與協議書所載
    文義明顯不符。
  (三)陳俊杉與陳王菊子、陳俊豪等三人共有坐落嘉義市○○段四四之五與四四之三０
    地號等二筆土地，暨其上五幢不動產於於八十九年三月二十九日經台灣嘉義地方
    法院函知嘉義市地政事務所辦理查封登記乙節，有該院囑託查封登記函影本（詳
    原證十二）可資為憑。系爭土地既僅係借名登記在陳俊杉名下，陳俊杉所有不動
    產遭查封登記，為確保出資人名義，將其改變登記人並辦理移轉登記，確係保障
    權利的一種方法。被告稱系爭移轉登記全係為原告利益，確有主觀偏頗之實。
  (四)八十八年十二月二十二日被告丙○○既已經以存證信函通知原告，請原告將其應
    有部分過戶予其指定之人名下，表示渠已經追認同意前述八十八年十月間之決議
    內有關移轉登記之決議事項，而原告將被告二人之應有部分全數移轉登記在被告
    丙○○之妻胡素真名下，被告甲○○既不爭執，表示被告甲○○亦已就前開決議
    與移轉登記等情加以追認同意。
  (五)原告依被告丙○○之指示，將系爭土地之權利百分之三十移轉登記為胡素真名下
    後，隨即以存證信函向被告丙○○催討其應負擔之系爭款項，適足以表示原告並
    未同意被告丙○○有關「待系爭土地出售後，再向被告催討系爭款項」之提議。
    更何況系爭土地權利的百分之三十，既已經移轉登記在胡素真名下，若胡素真不
    出售，原告亦莫可奈何，換言之，原告如果同意被告丙○○之提議，則原告取回
    系爭款項，將看被告與胡素真的臉色，衡情，原告自不會同意被告丙○○此般提
    議。被告既無法進一步證明原告曾經前開提議，則渠等謂：原告須待系爭土地出
    售方得向渠等索討系爭款項云云，容屬無據。
五綜上所述，前述八十八年十月間的決議，既係依據八十七年八月二十四日之協議所
  達成之決議，則原告請求被告依決議之內容，給付渠等按出資比例給付其所代墊之
  系爭款項（經按出資比例計算，被告丙○○應負擔五十萬零八千七百七十八元，被
  告甲○○應負擔一萬三千零四十六元），及自起訴狀繕本送達被告翌日（即八十九
  年五月七日）起至清償日止按週年利率百分之五計算之利息，自屬有據，應予准許
  。
六兩造陳明願供擔保，聲請宣告假執行或免為假執行，合於法律規定，爰分別酌定相
  當之擔保金額宣告之。
七結論：原告之訴為有理由，依民事訴訟法第三百八十五條第一項前段、第七十八條
  、第八十五條第二項，第三百九十條第二項判決如主文。
中      華      民      國     九十     年      三      月      二      日
                               臺灣士林地方法院民事第民一庭
~B法      官  黃心賢
右為正本係照原本作成
如對本判決上訴，須於判決送達後廿日內向本院提出上訴狀
中      華      民      國     九十     年      四      月      九      日
~B法院書記官  馮衍燕


司法院資訊處製作；財團法人民間司法改革基金會備份。
